【裁判字號】    99,簡,207
【裁判日期】    990930
【裁判案由】    綜合所得稅
【裁判全文】
高雄高等行政法院簡易判決
                                       99年度簡字第207號
原      告  甲○○（原名陳勝武）
被      告  財政部高雄市國稅局
代  表  人  乙○○  局長
訴訟代理人  丙○○
上列當事人間綜合所得稅事件，原告不服財政部中華民國99年4
月30日台財訴字第09900139660號訴願決定，提起行政訴訟，本
院判決如下：
    主  文
原告之訴駁回。
訴訟費用由原告負擔。
    事實及理由
一、事實概要︰
    緣原告民國96年度綜合所得稅結算申報，未列報財產交易所
    得，被告初查原告所有門牌號碼高雄市○○區○○○路○○○
    巷28號房屋（下稱系爭房屋），經台灣高雄地方法院民事執
    行處（下稱高雄地院民事執行處）執行拍賣，乃依系爭房屋
    拍定時之房屋評定現值新台幣（下同）5,960,700元之19﹪
    ，核定財產交易所得1,132,533元，併課核定原告當年度綜
    合所得總額2,385,549元，補徵稅額189,353元。原告不服，
    申經復查結果，未獲變更，提起訴願，亦遭決定駁回，遂提
    起本件行政訴訟。
二、本件原告主張︰
（一）按有所得才能課稅，這是租稅課徵之基本原則。原告所有
      之系爭房屋係被法院拍賣，並非自行出售，衡之常情，法
      拍之房屋通常皆較一般行情價低很多，因此，應該是財產
      交易損失才對，何來所得？原告所有之系爭房屋於建造完
      成後首次貸款係向高雄市農會借貸，金額為59,400,000元
      ，該等資料於查核時即已提供給被告參考，被告一再主張
      原告未提供及舉證，核定財產交易所得，令人不解？依上
      述首次貸款之金額59,400,000元及金融機構貸款成數7-9
      成衡量，系爭房屋之價值當時一定高於59,400,000元，而
      法拍的金額僅58,168,000元，原告顯然是損失，並無財產
      交易所得。
（二）系爭原告位於自由路旁的土地及建物，第一次貸款是向高
      雄市農會借貸59,400,000元，當時估價是1億2千萬元，所
      以以五成的方式貸之。系爭房地於95年6月被法院拍定之
      金額為58,168,000元，目前原告尚積欠彰化銀行6千多萬
      元，那來的所得。況依據建築師公會之資料，系爭房屋當
      年之興建成本每坪單價為3萬元，面積786坪，所以興建成
      本約2千多萬元，而系爭房屋經法院拍定價格為10,231,00
      0元，因此原告並無所得等語。並聲明求為判決撤銷訴願
      決定及原處分。
三、被告則以︰
（一）查原告於72年自行興建完成系爭房屋之保存登記部分，其
      中未保存登記部分，據原告稱係陸續於80年時完成興建，
      系爭房屋面積總計835坪（保存登記部分227坪＋未保存登
      記部分608坪），此有建築改良物登記簿資料、原告98年1
      1月17日與23日電話記錄及高雄地院權利移轉證書附卷可
      稽，90年11月9日原告將系爭房屋及其坐落土地（即原告
      所有高雄市○○區○○段○○段291、293、294地號土地與
      原告配偶李紫薰所有同地段290地號土地）信託移轉登記
      予受託人李青玥（原名李寶鳳），約定信託利益全部歸屬
      委託人（即原告）。嗣上開信託財產於95年12月5日經高
      雄地院民事執行處執行拍賣，並由買受人蘇萱於96年1
      月3日領得高雄地院核發之權利移轉證書，原告未申報系
      爭財產交易所得，被告遂以系爭房屋拍定時評定現值5,96
      0,700元之19﹪，核定受益人（即原告）96年度之財產交
      易所得1,132,533元。原告不服，復查申請時所提供系爭
      房屋之土地建物異動清冊載明，高雄市農會係於83年10月
      12日登記為抵押權人，擔保原告之債務，並設定最高限額
      抵押權66,000,000元，設定擔保之不動產除系爭房屋外，
      並含括原告所有上開土地（即高雄市○○區○○段○○段2
      91、293及294地號土地）。是該筆抵押權設定已在系爭房
      屋完建多年後，顯見其債務並非原告為系爭房屋之興建費
      用所借貸，且因時間經過影響土地、建物市價甚鉅，原告
      主張以高雄市農會借款總金額推估上開全部不動產83年之
      市價，實無從作為其取得系爭房屋完建當時成本費用之參
      據。然原告既為系爭房屋所有權人，自應就其所掌握之有
      利課稅事實負舉證之責任，被告另函請原告提供系爭房屋
      取得成本或「建造完成當時」首次貸款設定抵押等相關憑
      證供核，原告未能舉證以實其說，致被告無從審究其主張
      無財產交易所得之事實為真實，原告未盡協力義務，即應
      承擔後續所生依法推計之課稅處分結果，是揆諸首揭法令
      ，復查決定及訴願決定並無違誤。
（二）至原告所稱其抵押借款金額為59,400,000元，高雄地院民
      事執行處以房地總價58,168,000元拍定，顯然為原告財產
      交易之損失乙節，按財產交易所得係以系爭房屋交易時之
      成交價格減除原始取得成本及因取得改良及移轉該資產而
      支付之一切費用後之餘額為所得額，尚非以其拍定價格減
      除積欠銀行債務之餘額為所得額，是原告所訴核無足採等
      語，資為抗辯。並聲明求為判決駁回原告之訴。
四、本件如事實概要欄所載之事實，業據兩造分別陳述在卷，並
    有高雄地院95年12月19日95雄院隆民玄92執字第1589號不動
    產權利移轉證書及送達證書、原告96年度綜合所得稅結算申
    報書及被告核定通知書等附卷可稽，洵堪認定。原告雖以前
    揭情詞資為爭執，惟查：
（一）按「信託財產發生之收入，受託人應於所得發生年度，按
      所得類別依本法規定，減除成本、必要費用及損耗後，分
      別計算受益人之各類所得額，由受益人併入當年度所得額
      ，依本法規定課稅。」「個人之綜合所得總額，以其全年
      下列各類所得合併計算之：．．．第七類：財產交易所得
      ：．．．一、財產或權利原為出價取得者，以交易時之成
      交價額，減除原始取得之成本，及因取得、改良及移轉該
      項資產而支付之一切費用後之餘額為所得額。」「個人出
      售房屋，如能提出交易時之成交價額及成本費用之證明文
      件者，其財產交易所得之計算，依本法第14條第1項第7類
      規定核實認定；其未申報或未能提出證明文件者，稽徵機
      關得依財政部核定標準核定之。」分別為所得稅法第3條
      之4第1項、第14條第1項第7類第1款及同法施行細則第17
      條之2第1項所明定。次按「個人出售房屋交易所得，係所
      得稅法第9條財產交易所得之一種。行政院於中華民國77
      年5月30日修正發布之所得稅法施行細則第17條之2，關於
      個人出售房屋所得額核定方法之規定，與租稅法定主義並
      無違背。．．．。」司法院釋字第361號解釋足參。復按
      「納稅義務人所有房屋遭法院拍賣，其財產交易所得年度
      之認定，以買受人領得執行法院所發給權利移轉證書之日
      之所屬年度為準，．．．。」亦經財政部94年4月22日台
      財稅字第09404526320號令釋在案。又按96年度個人出售
      房屋未申報或已申報而未能提出證明文件之財產交易所得
      標準，高雄市部分，應按房屋評定現值之19﹪計算，復為
      財政部97年2月22日台財稅字第09704511720號令所核定。
（二）經查，系爭房屋係原告於72年起造興建，嗣後數年陸續興
      建完成，其面積總計835坪，其中保存登記部分為227坪，
      未保存登記部分為608坪，此有建築改良物登記簿資料及
      高雄地院不動產權利移轉證書附於原處分卷可稽。嗣原告
      於90年11月9日將系爭房屋及其坐落土地（即原告所有高
      雄市○○區○○段○○段291、293、294地號土地與原告配
      偶李紫薰所有同地段290地號土地）信託移轉登記予受託
      人李青玥（原名李寶鳳），約定信託利益全部歸屬委託人
      （即原告）。惟上開信託財產於95年12月5日經高雄地院
      民事執行處執行拍賣，並由買受人蘇萱於96年1月3日領
      得高雄地院核發之不動產權利移轉證書，因原告96年度未
      申報系爭房屋財產交易所得，被告遂以系爭房屋拍定時評
      定現值5,960,700元之19﹪，核定原告96年度之財產交易
      所得1,132,533元，揆諸首揭規定，並無不合。原告雖主
      張：系爭房屋於建造完成後首次貸款係向高雄市農會借貸
      ，金額為59,400,000元，該等資料於查核時即已提供給被
      告參考，被告一再主張原告未提供及舉證，核定財產交易
      所得，令人不解云云。惟按「租稅稽徵程序，稅捐稽徵機
      關雖依職權調查原則而進行，惟有關課稅要件事實，多發
      生於納稅義務人所得支配之範圍，稅捐稽徵機關掌握困難
      ，為貫徹公平合法課稅之目的，因而課納稅義務人申報協
      力義務。」司法院釋字第537號解釋意旨闡明在案。是核
      課稅捐時應由納稅義務人申報或舉證資料之情形，納稅義
      務人若未盡協力義務，即應承擔後續所生依法推計之課稅
      處分結果。查本件原告於復查申請時雖提供系爭房屋之土
      地建物異動清冊，記載高雄市農會係於83年10月12日登記
      為抵押權人，擔保原告之債務，並設定最高限額抵押權66
      ,000,000元，設定擔保之不動產除系爭房屋外，並含括原
      告所有高雄市○○區○○段○○段291、293及294地號土地
      。足見該筆抵押權設定已在系爭房屋完建多年後，該筆債
      務並非原告為系爭房屋之興建費用所借貸，原告主張以高
      雄市農會借貸總金額推估上開全部不動產83年之市價，尚
      無從作為其於72年間原始取得系爭房屋興建完成當時成本
      費用之依據。被告乃於98年11月10日以財高國稅法字第09
      80054762號函請原告提供系爭房屋取得成本或建造完成時
      首次貸款設定抵押等相關憑證供核，惟原告並無法提出其
      原始取得之憑證資料，此有原告98年11月17日與23日之電
      話摘要記錄表附於原處分卷可考，是被告以原告未能舉證
      以實其說，致無從審究其主張無財產交易所得之事實為真
      實，乃以其未盡協力義務，依法核定原告財產交易所得，
      並無違誤，足認原告上開主張，委無可採。
（三）至原告訴稱其向高雄市農會抵押借款金額為59,400,000元
      ，而高雄地院以房地總價58,168,000元拍定，顯然有所損
      失，其並無財產交易所得乙節。惟按財產交易所得係以系
      爭房屋交易時之成交價格減除原始取得成本及因取得改良
      及移轉該資產而支付之一切費用後之餘額為所得額，尚非
      以法院拍定價格減除積欠銀行債務之餘額為所得額，是原
      告所訴核無足採。原告又主張：依據建築師公會之資料，
      系爭房屋當年之興建成本每坪單價為3萬元，房屋面積786
      坪，所以興建成本約2千多萬元，而法院拍定價格為10,23
      1,000元，因此原告並無所得云云。惟查，系爭房屋業已
      拆除不存在，此為兩造陳明在卷，是尚無法逕依建築師公
      會之造價資料認定系爭房屋之建造成本，且原告並無法提
      出系爭房屋原始建造之成本資料供核，其空言主張，亦不
      足取。
五、綜上所述，原告之主張，均無可取。從而，被告依系爭房屋
    拍定時之房屋評定現值5,960,700元之19﹪，核定財產交易
    所得1,132,533元，併課核定原告96年度綜合所得稅，補徵
    稅額189,353元，並無違誤，訴願決定予以維持，亦無不合
    ，原告起訴意旨求為撤銷，為無理由，應予駁回。
六、據上論結，本件原告之訴為無理由，依行政訴訟法第233條
    第1項、第236條、第98條第1項前段，判決如主文。
中    華    民    國    99    年    9     月    30    日
                  高雄高等行政法院第一庭
                                  法  官  呂 佳 徵
以上正本係照原本作成。
如不服本判決，應於送達後20日內，向本院提出上訴狀並表明上
訴理由，如於本判決宣示後送達前提起上訴者，應於判決送達後
20日內補提上訴理由書（須按他造當事人人數附繕本）。
中    華    民    國    99    年    9     月    30    日

                                  書記官  李 建 霆
附註：
行政訴訟法第235條（第1項、第2項）：
對於適用簡易程序之裁判提起上訴或抗告，須經最高行政法院之
許可。
前項許可，以訴訟事件所涉及之法律見解具有原則性者為限。

司法院資訊處製作；財團法人民間司法改革基金會備份。
